臺灣高等法院臺中分院民事判決　　　九十一年度上字第一五三號
　　　上　訴　人　丙○○
　　　上　訴　人　乙○○
　　　訴訟代理人　丁○○
　　　被　上訴人　甲○○
右當事人間請求履行契約事件，上訴人對於中華民國九十一年四月八日臺灣臺中地方
法院九十年度訴字第一七八一號第一審判決提起上訴，本院判決如左：
    主    文
原判決關於命上訴人乙○○應將坐落台中縣大雅鄉○○段第二七二號、地目建，面積
一一一八平方公尺土地，應有部分三分之一，移轉所有權登記予被上訴人部分，及該
部分訴訟費用之裁判均廢棄。
右開廢棄部分，被上訴人在第一審之訴駁回。
其餘上訴駁回。
第一（除確定部分外）、二審訴訟費用由被上訴人負擔三分之一，餘由上訴人丙○○
負擔。
    事實及理由
一、本件被上訴人起訴主張：兩造為同胞兄弟，民國（下同）七十九年間，兩造之父
    張坤河欲將坐落台中縣大雅鄉○○段第二七二號（其後因分割增加同段第二七二
    之一號）、二七三、二八九及二八九之六號四筆土地贈與兩造應有部分各三分之
    一，惟因受限於當時法令規定，無法將農地辦理共有登記，且上訴人乙○○時任
    公務員，亦無法為農地所有權之登記，兩造乃於七十九年十一月十五日訂立協議
　　書，約定將自立段二七二（含分割後之二七二之一號）、二七三地號土地暫時信
　　託登記在上訴人丙○○名下，惟兩造就之各有三分之一之權利，嗣於八十一年間
　　因伊之努力，上開第二七二號土地變更地目為建，另分割而增同段二七二之一號
　　地，至同段第二七二號地則於八十四年九月由上訴人丙○○移轉登記予上訴人乙
　　○○名下。現今法令業已變更，被上訴人自得依上開協議，訴請上訴人丙○○將
　　自立段二七二之一及同段二七三號土地之應有部分各三分之一所有權移轉登記予
　　伊；上訴人乙○○應將同段二七二號土地應有部分三分之一移轉登記與伊。又上
　　訴人乙○○前與被上訴人口頭達成協議，扣除被上訴人本應移轉登記予上訴人乙
　　○○之同段第二八九及二八九之六號土地之應有部分三分之一，上訴人乙○○同
　　意另給付被上訴人新台幣（下同）八百萬元，尚有一百八十萬元未為給付，爰併
　　訴請給付等語。
二、上訴人丙○○辯稱：兩造於七十九年十一月十五日訂立協議書時，係就自立段二
    七二、二七三、二八九、二八九之六號土地，一併約定、記載，且契約中規範各
    筆土地之用語、文字，乃至各當事人之違約責任均相同，足見當事人間以各自應
    負之義務相互牽制，上訴人等對登記於被上訴人名下坐落同段二八九、二八九之
    六號土地，亦同有三分之一權利，被上訴人竟將上開二八九、二八九之六號土地
    出售而未將應屬上訴人所有各三分之一權利部分所得分配之價金各三百零六萬六
    千元給付上訴人；另被上訴人應分攤以上訴人丙○○名義向台中縣大雅鄉農會貸
    款及利息部分，上訴人均得據為對待給付之同時履行抗辯；上訴人乙○○則另以
    ：被上訴人於原審起訴時依七十九年十一月十五日協議書為據，然斯時系爭二七
    二號土地非登記於上訴人乙○○名下，則依該協議書，被上訴人對上訴人乙○○
    並無二七二號土地應有部分三分之一移轉請求權；嗣被上訴人於鈞院審理改稱請
    求權基礎為「口頭協議」，上訴人不同意其追加，亦否認有「口頭協議」，況依
    被上訴人所稱，縱有該口頭協議，亦無移轉二七二號土地三分之一與被上訴人之
    協議等語，資為抗辯。
三、本件經原審為被上訴人一部勝訴判決，判令上訴人丙○○將坐落台中縣大雅鄉○
    ○段二七二之一號、地目田，面積四九五平方公尺土地，應有部分三分之一及同
    段二七三號土地，地目田，面積一六七五平方公尺，應有部分三分之一所有權移
    轉登記予被上訴人；上訴人乙○○應將同段二七二號土地、地目建，面積一一一
    八平方公尺土地，應有部分三分之一移轉登記與被上訴人。而駁回被上訴人其餘
    之訴（該敗訴部分，即被上訴人所請求上訴人乙○○給付一百八十萬元部分，因
    被上訴人未上訴而告確定。）。上訴人於本院聲明：（一）原判決不利於上訴人
    部分廢棄。（二）右廢棄部分，被上訴人在第一審之訴駁回。被上訴人則聲明：
    駁回上訴。並稱：就請求上訴人乙○○移轉台中縣大雅鄉○○段二七二號土地應
    有部分三分之一部分之依據係口頭協議等語。
四、上訴人丙○○部分：查，被上訴人主張兩造約定上訴人丙○○將坐落台中縣大雅
　　鄉○○段二七二之一號、地目田，面積四九五平方公尺土地，應有部分三分之一
　　及同段二七三號土地，地目田，面積一六七五平方公尺，應有部分三分之一所有
　　權移被上訴人一節，已據其提出協議書及土地登記簿謄本等為証，復為上訴人丙
　　○○所不爭執，信屬實在，雖上訴人丙○○以前揭情詞主張同時履行之抗辯。
    （一）惟按：所謂同時履行之抗辯，仍係基於雙務契約而互負債務為要件，倘雙
          方當事人所負債務，並非因同一雙務契約所發生，或所負債務相互間並無
          對價關係，即無從成立同時履行抗辯權。即縱令雙方債務在事實上有密切
          關係，或雙方之債務因同一之雙務契約而生，然其一方之給付，與他方之
          給付，並非立於互為對待給付之關係者，均不能發生同時履行之抗辯。本
          件兩造所訂立之協議書內容觀之，兩造係由其父張坤河所有贈與之土地為
          分割，惟因受限於當時法令，就某些土地暫登記於兩造某一人名下，約定
          將來法令允許時，登記名義人應將各人應有部分移轉予真正權利人。並未
          約定登記於上訴人名下之系爭自立段二七二號、二七三號土地，及登記在
          被上訴人名下坐落同段二八九、二八九之六號土地，於法令變更而得辦理
          所有權移轉登記時，上開四筆土地應同時辦理所有權移轉登記。顯見非指
          兩造互負債務，給付互相依存，互為因果而有報償關係，應非雙務契約，
          縱依本件協議書所載，兩造各就登記於渠等名下之土地對他方所負違約責
          任之用語、文字均相同，但仍非雙務契約，蓋契約雙方當事人均負擔債務
          而無對價關係者，仍屬單務契約。
    （二）再者，上訴人丙○○亦自承：「協議當時有四筆土地，約定賣一筆分一筆
　　　　　的錢，．．．」（見原審卷第四十頁），足見依兩造所不爭執之協議書所
　　　　　載，上訴人丙○○所負移轉系爭二七二（含分割後二七二－一號地）、二
　　　　　七三號土地應有部分三分之一予被上訴人之債務，與被上訴人所負應將登
　　　　　記於其名下坐落同段二八九、二八九之六號土地應有部分三分之一移轉登
　　　　　記與上訴人丙○○之債務間，雖載於同一契約書上，但二債務間依當事人
　　　　　主觀意識並無對價關係，均係就其父所贈與之土地為分配之方法，其履行
　　　　　上亦無牽連關係，顯難認基於公平原則，而有同時履行抗辯權利之適用。
　　　　　另查，上訴人丙○○所稱被上訴人尚未清償貸款本息部分，縱認屬實，因
　　　　　與上開協議書所約定之土地所有權移轉登記義務間，並非本於同一之雙務
　　　　　契約而務生，自亦非立於互為對待給付之關係，亦不得為同時抗辯之主張
　　　　　。
          從而，上訴人丙○○所為同時履行抗辯之主張，即非足取。
五、上訴人乙○○部分：
    （一）按第二審訴訟中，訴之變更或追加，非經他造同意，不得為之，但請求之
　　　　　基礎事實同一者，不在此限。又被告於訴之變更或追加另無異議，而為本
　　　　　案之言詞辯論者，視為同意變更或追加。民事訴訟法第二百五十五條第一
　　　　　項第二款、第二項，第四百四十六條第一項分別定有明文。本件被上訴人
　　　　　於原審依兩造七十九年十一月十五日協議書所載，訴請上訴人乙○○將坐
　　　　　落台中縣大雅鄉○○段二七二號土地應有部分三分之一所有權移轉登記予
　　　　　被上訴人（見原審卷第三、四頁所載）；嗣於本院審理中改稱，係依事後
　　　　　即第二次之口頭協議請求（見本院卷第三十三、三十四頁）等語，其訴訟
　　　　　標的顯已變更，惟其請求基礎之「口頭契約」，為被上訴人於原審訴請上
　　　　　訴人乙○○給付一百八十萬元之請求權基礎，顯見其請求之基礎事實相同
　　　　　：況上訴人對被上訴人此部分訴訟標的之變更雖表示不同意，惟其已就此
　　　　　變更後之訴訟標的為本案之言詞辯論於先，稱：「否認有口頭協議」（見
　　　　　本院卷第三十四頁），嗣後方為不同意被上訴人為訴之追加（應係變更之
　　　　　誤，見本院卷第三十五頁），應認已先為同意被上訴人為訴之變更。從而
　　　　　，本院自應就變更之訴加以審究。
    （二）本件被上訴人於本院審理中所稱，依口頭協議訴請上訴人乙○○將坐落台
          中縣大雅鄉○○段二七二號土地應有部分三分之一移轉登記予伊等語。惟
          上訴人否認有該口頭協議，則依舉証責任分配之法則，自應由被上訴人就
          此口頭協議之存在負舉証責任，然被上訴人並未舉証以實其說，並稱無証
          據（見本院卷第三十四頁），對重要之口頭協議之時間亦未能敘明，亦與
　　　　　常情有違。甚而稱：「第二次之口頭協議，．．．沒有講到二七二部分要
　　　　　過戶給我，我當時並沒有要請求乙○○過戶系爭土地二七二土地三分之一
　　　　　給我，我只要求他給我不足的一百八十萬元。我從頭到尾都沒有要請求乙
　　　　　○○將二七二土地三分之一移轉給我的意思，因為那樣我就占他便宜。原
　　　　　審所請求是律師寫的。」。足証被上訴人與上訴人乙○○間並無所謂應將
　　　　　系爭二七二號土地應有部分三分之一移轉予被上訴人之口頭協議。從而，
　　　　　被上訴人依所謂口頭協議訴請上訴人乙○○將系爭二七二號土地應有部分
　　　　　三分之一移轉予伊，即無理由。
    （三）至被上訴人於原審依七十九年十一月十五日協議書訴請上訴人乙○○其系
          爭二七二號土地應有部分三分之一移轉登記予伊，惟簽立上開契約當時，
          系爭二七二號土地並非登記於上訴人乙○○名下，而係登記於上訴人張慶
          藩名下，契約約定移轉義務人為上訴人丙○○，被上訴人就系爭二七二號
          土地，對上訴人乙○○並無移轉登記請求權。縱嗣後上訴人丙○○因土地
          分割而將其中系爭二七二號土地移轉予上訴人乙○○，係使上訴人丙○○
          不能履行債務，上訴人乙○○亦不因而承受該協議書中被上訴人與上訴人
          丙○○間之權利義務關係，則依該協議書，被上訴人就系爭二七二號土地
          對上訴人乙○○亦無移轉登記請求權。
          從而，被上訴人請求上訴人乙○○將系爭二七二號土地應有部分三分之一
          移轉登記予伊，並非有據。
六、綜上所述，被上訴人本於七十九年十一月十五日之契約，請求上訴人丙○○將坐
    落台中縣大雅鄉○○段二七二之一號、地目田，面積四九五平方公尺土地，應有
    部分三分之一及同段二七三號土地，地目田，面積一六七五平方公尺，應有部分
    三分之一所有權移轉登記予被上訴人；為有理由，應予准許。其訴請上訴人乙○
    ○應將同段二七二號土地、地目建，面積一一一八平方公尺，應有部分三分之一
　　移轉登記予伊，為無理由，應予駁回。原審就超過上開應准許部分，為上訴人乙
　　○○敗訴之判決，自有未洽。上訴意旨就此部分指摘原判決不當，求予廢棄改判
　　，為有理由。至於上開應准許部分，原審判命上訴人丙○○將坐落台中縣大雅鄉
　　○○段二七二之一號、地目田，面積四九五平方公尺土地，應有部分三分之一及
　　同段二七三號土地，地目田，面積一六七五平方公尺，應有部分三分之一所有權
　　移轉登記予被上訴人，核屬有理，上訴意旨，就此部分，仍執陳詞，指摘原判決
　　不當，求予廢棄，為無理由，應駁回其上訴。
七、據上論結，本件上訴為一部有理由，一部無理由，依民事訴訟法第四百五十條、
    第四百四十九條第一項、第七十九條但書，判決如主文。
中　　　華　　　民　　　國　　九十一　　年　　　八　　　月　　二十一　　日
~B1民事第六庭審判長法　官　吳火川
~B2　　　　　　　　法　官　陳繼先
~B3　　　　　　　　法　官　吳惠郁
右為正本係照原本作成。
被上訴人及上訴人乙○○不得上訴。
~B　　　　　　　　書記官　柯孟伶
中　　　華　　　民　　　國　　九十一　　年　　　八　　　月　　二十三　　日
　　　　　　　　　　　　　　　　　　　　　　　　　　　　　　　　　　　　Ｂ
